臺灣嘉義地方法院民事判決
110年度嘉簡字第310號
原      告  中國信託商業銀行股份有限公司


法定代理人  利明献  
訴訟代理人  洪敏智  

            王婉馨  
            王裕程  
被      告  陳世昌  
            陳世烽  
            陳世宗  
            陳素貞  

            陳建同  
            陳宥晴  

            陳怡靜  
            陳詩璇  
            陳嘉輝  
            陳嘉偉  
            陳嘉民  

            陳瑋琳  
上列當事人間代位請求分割遺產事件，本院於民國110年9月3日
言詞辯論終結，判決如下：
    主      文
被告公同共有如附表一所示被繼承人陳蔡却之遺產，准予按如附
表一所示之比例分割為分別共有。
訴訟費用由被告依如附表二所示之應繼分比例負擔。
    事實及理由
一、被告經合法通知，未於最後言詞辯論期日到場，核無民事訴
    訟法第386條所列各款情形，爰依原告之聲請，由其一造辯
    論而為判決。
二、原告主張：
　㈠被告陳世昌積欠原告款項新臺幣（下同）190,160元及利息、
    違約金尚未清償，嗣已取得臺灣嘉義地方法院所核發93年度
    執字第816號及97年度執字第31127號債權憑證在案，是以原
    告對被告陳世昌確實有債權存在，合先敘明。
　㈡緣附表所示之不動產（下稱系爭遺產）為被繼承人陳蔡却所
    有，被繼承人陳蔡却死亡後，系爭遺產應由被告等人共同繼
    承。
  ㈢按繼承人有數人時，在分割遺產前，各繼承人對於遺產全部
    為公同共有。又繼承人得隨時請求分割遺產。民法第1151條
    、第1164條前段分別定有明文。次按公同共有物分割之方法
    ，除法律另有規定外，應依關於共有物分割之規定。又法院
    得因任何共有人之請求，以原物分配於各共有人。但各共有
    人均受原物之分配顯有困難者，得將原物分配於部分共有人
    。如原物分配顯有困難時，得變賣共有物，以價金分配於各
    共有人。部分受分配者，得以金錢補償之。民法第830條第2
    項、第824條第2項、第3項分別定有明文。再按共有人因共
    有物分割之方法不能協定決定，而提起請求分割共有物之訴
    ，應由法院依民法第824條命為適當之分配，不受任何共有
    人主張之拘束，即不得以原告所主張分割方法之不當，遽為
    駁回分割共有物之訴之判決。最高法院49年度台上字第2569
    號判例參照。又遺產之公同共有係以遺產之分割為其終局目
    的，而以公同共有關係為暫時的存在。末按在公同共有遺產
    分割自由之原則下，民法第1164條規定，繼承人得隨時請求
    分割遺產，該條所稱之「得隨時請求分割」，依同法第829
    條及第830條第1項規定觀之，自應解為包含請求終止公同共
    有關係在内，俾繼承人之公同共有關係歸於消滅而成為分別
    共有，始不致與同法第829條所定之旨趣相左，庶不失繼承
    人得隨時請求分割遺產之立法本旨（最高法院93年度台上字
    第2609號判決意旨參照）。
  ㈣揆諸前揭法條規定，原告請求裁判分割被繼承人陳蔡却所遺
    留之遺產，應無不合。次按債務人怠於行使其權利時，債權
    人因保全債權，得以自己名義行使其權利；前條債權人之權
    利，非於債務人負遲延時，不得行使，同法第242條本文、
    第243條本文亦有明定。經查被告陳世昌自應償還原告借款
    之時，得以行使遺產分割請求權方式取得財產，進而清償原
    告之債務，惟被告陳世昌迄今仍怠於行使，被告陳世昌已陷
    於無資力，原告自有行使代位權以保全債權之必要，為此，
    原告為保全自己之債權，以自己名義代位被告陳世昌行使對
    被繼承人陳蔡却之遺產分割權利，請求鈞院裁判被告繼承並
    分割被繼承人陳蔡却所遺留之遺產等語。
  ㈤並聲明：被告間應就被繼承人陳蔡却所遺如附表一所示之遺
    產准予分割，其分割方法按附表二所示之應繼分比例分割為
    分別共有。
三、被告方面：
　㈠被告陳世烽、陳世宗、陳瑋琳則以：因陳世昌積欠銀行的錢
    ，若他積欠的債務比較少的話，我們願意協商等語。
　㈡其餘被告均未於言詞辯論期日到場，亦未提出書狀作何聲明
    或陳述。
四、得心證之理由：
  ㈠原告主張原告係被告陳世昌之債權人，被告陳世昌積欠原告1
    90,160元及利息、違約金尚未清償，原告已取得本院所核發
    93年度執字第816號債權憑證、97年度執字第31127號債權憑
    證。而系爭遺產原為訴外人陳蔡却所有，陳蔡却於107年12
    月29日死亡後，系爭遺產由其子女陳世烽、陳世宗、陳世昌
    、陳素貞、孫子女陳建同、陳宥晴、陳詩璇、陳怡靜、陳嘉
    輝、陳嘉偉、陳嘉民、陳瑋琳共同繼承，應繼分如附表二所
    示等情，業據提出債權憑證影本、土地登記謄本、建物登記
    謄本、繼承系統表、戶籍謄本等件為證，並有全國財稅總歸
    戶財產查詢清單在卷可稽，復為被告陳世烽、陳世宗、陳瑋
    琳所不爭執，而其餘被告已於相當時期受合法通知，未於言
    詞辯論期日到場，亦未提出書狀作何聲明或陳述，本院依調
    查證據之結果，堪認原告上開主張屬實。
  ㈡按債務人怠於行使其權利時，債權人因保全債權，得以自己
    之名義，行使其權利，民法第242條前段定有明文。且此項
    代位權行使之範圍，依同法第243條但書規定之旨趣推之，
    尚不以保存行為為限，凡以權利之保存或實行為目的之一切
    審判上或審判外之行為，諸如假扣押、假處分、聲請強制執
    行、實行擔保權、催告、提起訴訟等，皆得由債權人代位行
    使。次按，繼承人有數人時，在分割遺產前，各繼承人對於
    遺產全部為公同共有；繼承人得隨時請求分割遺產，但法律
    另有規定或契約另有訂定者，不在此限，此觀諸同法第1151
    條、第1164條規定甚明。查被告陳世昌積欠原告之前開債務
    ，並經原告取得執行名義，業如前敘，被告陳世昌既未清償
    ，復怠於行使其遺產分割請求權，原告為保全其債權，依民
    法第242條規定代位行使被告陳世昌請求分割遺產之權利，
    訴請裁判分割系爭遺產，參以系爭遺產未見有何依法律規定
    或依契約訂定不得分割之情形，自屬有據，應予准許。
　㈢按繼承人欲終止其間之公同共有關係，惟有以分割遺產之方
    式為之，而公同共有物分割之方法，依民法第830條第2項之
    規定，按分別共有物分割之規定即以原物分配或變賣分割為
    之。是以，將遺產之公同共有關係終止改為分別共有關係，
    性質上屬於分割遺產方法之一（最高法院82年度台上字第74
    8號判決參照）。且裁判分割共有物訴訟，為形式之形成訴
    訟，其事件本質為非訟事件，究依何種方式為適當，法院有
    自由裁量之權，並應斟酌當事人之聲明、共有物之性質、經
    濟效用及全體共有人之利益等情事公平決之，不受當事人聲
    明之拘束，惟應斟酌共有人之利害關係、共有物之性質、價
    格及利用效益等情事，以謀分割方法之公平適當。經本院斟
    酌系爭遺產之共有情形、經濟效用及兩造之利益等情事，認
    其分割方法由被告按如附表一所示之比例分割為分別共有為
    適當。
  ㈣綜上所述，原告請求分割被繼承人陳蔡却所遺系爭遺產，並
    由被告按如附表一所示之比例，分割為分別共有，為有理由
    ，應予准許。
五、訴訟費用負擔之依據：民事訴訟法第78條、第85條第1項但
    書。
中　　華　　民　　國　　110 　年　　9 　　月　　17　　日
                  臺灣嘉義地方法院嘉義簡易庭
                                  法　官　孫偲綺
以上正本係照原本作成。
如對本判決上訴，須於判決送達後20日內向本庭（嘉義市文化路
308之1號）提出上訴狀（均須按他造當事人之人數附繕本）。如
委任律師提起上訴者，應一併繳納上訴審裁判費。
中　　華　　民　　國　　110 　年　　9 　　月　　17　　日
                                  書記官  李珈慧
附表一：
編號被繼承人陳蔡却所遺財產面積（平方公尺）公同共有之權利範圍分割後之應有部分權利範圍（分別共有）1嘉義縣○○鄉○○段0000地號土地265全部被告陳世烽、陳世宗、陳世昌、陳素貞等4人，應繼分各6分之1，分割後之應有部分各為6分之1。被告陳建同、陳宥晴、陳詩璇、陳怡靜、陳嘉輝、陳嘉偉、陳嘉民、陳瑋琳等8人，應繼分各24分之1，分割後之應有部分各為24分之1。2嘉義縣○○鄉○○段0000地號土地1268分之1被告陳世烽、陳世宗、陳世昌、陳素貞等4人，應繼分各6分之1，分割後之應有部分各為48分之1。被告陳建同、陳宥晴、陳詩璇、陳怡靜、陳嘉輝、陳嘉偉、陳嘉民、陳瑋琳等8人，應繼分各24分之1，分割後之應有部分各為192分之1。3嘉義縣○○鄉○○段0000地號土地108分之1被告陳世烽、陳世宗、陳世昌、陳素貞等4人，應繼分各6分之1，分割後之應有部分各為48分之1。被告陳建同、陳宥晴、陳詩璇、陳怡靜、陳嘉輝、陳嘉偉、陳嘉民、陳瑋琳等8人，應繼分各24分之1，分割後之應有部分各為192分之1。4嘉義縣○○鄉○○段0000地號土地178分之1被告陳世烽、陳世宗、陳世昌、陳素貞等4人，應繼分各6分之1，分割後之應有部分各為48分之1。被告陳建同、陳宥晴、陳詩璇、陳怡靜、陳嘉輝、陳嘉偉、陳嘉民、陳瑋琳等8人，應繼分各24分之1，分割後之應有部分各為192分之1。5嘉義縣○○鄉○○段00○號建物全部被告陳世烽、陳世宗、陳世昌、陳素貞等4人，應繼分各6分之1，分割後之應有部分各為6分之1。被告陳建同、陳宥晴、陳詩璇、陳怡靜、陳嘉輝、陳嘉偉、陳嘉民、陳瑋琳等8人，應繼分各24分之1，分割後之應有部分各為24分之1。
附表二：
編號 被告 應繼分比例 1 陳世烽 6分之1 2 陳世宗 6分之1 3 陳世昌 6分之1 4 陳素貞 6分之1 5 陳建同 24分之1 6 陳宥晴 24分之1 7 陳詩璇 24分之1 8 陳怡靜 24分之1 9 陳嘉輝 24分之1 10 陳嘉偉 24分之1 11 陳嘉民 24分之1 12 陳瑋琳 24分之1